最高法院民事判決　　　　　　　　　　　　　　　八十七年度台上字第二六二三號
　　上 訴 人　李家南
　　被上訴人　吳碧鑾
右當事人間請求離婚事件，上訴人對於中華民國八十六年十一月十日台灣高等法院高
雄分院第二審判決（八十六年度家上字第一○五號），提起上訴，本院判決如左：
    主  文
原判決關於駁回上訴人之上訴及該訴訟費用部分廢棄，發回台灣高等法院高雄分院。
    理  由
本件被上訴人主張：上訴人於民國七十三年一月三十一日與伊結婚，兩造生有子女李
勇億、李國榮及李妤貞。婚後上訴人從未給付家庭生活費用，且因工作不順而染上喝
酒惡習，並簽賭六合彩。七十九年三月間，上訴人酒後車禍肇事，左腿切除，不良於
行，嗣後性情丕變，日夜與酒為伍，伊稍加規勸，即惡言相向。八十年二月間，兩造
購買新居，並於同年七月間，新屋落成宴客，宴席間上訴人喝酒至醉，竟無故辱伊
，且辱及伊父母，令伊顏面盡失，翌日伊與上訴人理論，上訴人自知理虧，書立悔過
書，承認過去所犯之錯，並允改過遷善，否則願無條件離婚。八十一年間伊徵得上訴
人同意，出外謀職，並於八十二年十一月間，與上訴人達成分居及離婚協議，兩造遂
告正式分居，已近五年。其間上訴人對伊均未聞問，兩造間顯已無心經營婚姻，且伊
屢次返家，均不得其門而入，縱經伊央請上訴人給予新鑰匙，均為上訴人拒絕。八十
四年間，伊多次返家，均為上訴人辱並趕出家門，並誣稱伊與他人間有曖昧關係。
伊因之受有身體及精神上不可忍受之痛苦，兩造婚姻因分居而無法繼續維持等情。本
於民法第一千零五十二條第一項第三、五款及第二項之規定，求為准伊與上訴人離婚
之判決（另被上訴人請求對李國榮監護之部分，已經獲敗訴判決確定）。
上訴人則以：兩造結婚多年，生有二子一女。伊於七十九年三月間，發生重大車禍，
除左腿切除外，左手亦受有重傷害，經報紙披露後，獲致社會慈善人士贊助，伊亦刻
苦耐勞，繼續扶養子女，詎料被上訴人經不起困苦生活及外界之引誘，不念夫妻及親
子之情，離家出走不知去向。至悔過書及分居約定，固均係伊親自簽名，但伊不識字
，被上訴人亦未唸給伊聽，伊之所以簽名係因被上訴人答允伊，只要伊簽名即回家照
顧子女。而被上訴人返家時，伊固有趕被上訴人走，但是口頭上趕，並非真意。被上
訴人自伊受傷後，即常常離家，於八十四年間，偶而回來幾天就又出去，而自被上訴
人離家後，子女均由伊扶養，故伊有給付生活費等語。資為抗辯。
原審維持第一審所為准許被上訴人與上訴人離婚之判決，駁回上訴人之上訴，無非以
：查，被上訴人主張，兩造於七十三年一月三十一日結婚，兩造婚姻關係現存續中，
並育有子女李勇億、李國榮及李妤貞之事實，業據被上訴人提出戶籍登記簿謄本附卷
可稽，自堪信為真實。次查，被上訴人主張，上訴人於七十九年三月間因喝酒車禍肇
事，以致不良於行，且有賭博、辱伊，及無理取鬧，並誣稱伊與他人間有曖昧關係
，又不支付家庭生活費用等情，因依民法第一千零五十二條第一項第三、五款規定，
請求離婚等語，固據提出悔過書、錄音帶及其譯文為證。惟按民法第一千零五十二條
第一項第三款所稱不堪同居之虐待，應就具體事件，衡量夫妻之一方受他方虐待所受
侵害之嚴重性，斟酌當事人之教育程度，社會地位及其他情事，是否已危及婚姻關係
之維繫以為斷。又夫妻之一方有支付家庭生活費用之義務時，如無正當事由不為支付
，以致他方不能維持生活，始屬民法第一千零五十二條第五款所謂以惡意遺棄他方（
司法院大法官會議釋字第三七二號解釋及最高法院二十二年上字第二二○號判例參照
）。本件上訴人對於悔過書簽名之真正，並不爭執，惟辯稱，該悔過書係被上訴人寫
好後，以返家照顧子女為條件要求伊簽名的，伊因不識字，且被上訴人亦未唸給伊聽
，故並不了解其意義云云。然查，上訴人會簽名，且受有國校畢業之教育，業經其陳
明在卷，並有戶籍登記簿謄本一份附卷可按。故其所辯不識字等情，顯係推卸之詞，
不足採取。次依上開悔過書所載，上訴人固有喝酒車禍肇事、賭博、辱被上訴人、
無理及不讓被上訴人返家等情，然兩造於八十二年十一月十六日即協議分居迄今，為
兩造所不爭，並有協議分居書可稽。故上開事由，縱為真正，亦不足認為有致被上訴
人受有不堪同居之虐待。至上訴人雖指稱，被上訴人與他人間有曖昧關係，惟並非指
被上訴人與他人通姦，為被上訴人所不爭。被上訴人執此主張受有精神上不堪同居之
虐待云云，亦無可取。另查，被上訴人既於八十二年十一月間與上訴人達成協議分居
，而出外謀職迄今，則其主張上訴人不支付家庭生活費用，為惡意遺棄云云，亦無可
採。依上說明，被上訴人依民法第一千零五十二條第一項第三、五款規定，請求離婚
，尚屬無據。復按有前項以外之重大事由，難以維持婚姻者，夫妻之一方得請求離婚
，民法第一千零五十二條第二項定有明文。而民法親屬編於七十四年修正後，於同法
第一千零五十二條增列第二項離婚事由之概括規定，其目的在使夫妻請求裁判離婚之
事由較富彈性。是夫妻間發生足使婚姻難以維持之重大事由者，雖不符合該條第一項
所列各款情形，亦無不准依該法條第二項訴請離婚之理。又民法第一千零五十二條第
二項所謂有重大事由，難以維持婚姻者，必須主觀、客觀上均認為難以維持婚姻之情
形，始足當之。經查，上訴人簽有悔過書一紙，坦承因喝酒車禍肇事，且有賭博、辱
罵被上訴人及無理取鬧，復不讓被上訴人返家及認為被上訴人與他人間有曖昧關係之
情，均已如前述，固尚不足以構成民法第一千零五十二條第一項第三款事由，惟兩造
婚姻顯已生破綻，且兩造已分居六、七年，亦經兩造分別陳明在卷，且經證人即上訴
人之母李黃閃及謝陳其美證述屬實。至上訴人雖到庭陳述，希望被上訴人返家團聚云
云，然其不讓被上訴人返家之情，已如前述，則兩造顯均無維持婚姻之意願，其主觀
、客觀上均足認為難以維持婚姻，兩造婚姻既已生破綻而無回復之希望，依前揭說明
，被上訴人依據民法第一千零五十二條第二項訴請離婚，應予准許。至上訴人辯稱，
依民法第一千零五十二條第二項但書之規定，被上訴人擅自離家出走，其事由應由其
負責，故被上訴人不得請求離婚等語。按夫妻互負同居之義務，但有不能同居之正當
理由者，不在此限，民法第一千零零一條定有明文。查，被上訴人離家謀職，係經雙
方同意分別居住，則兩造間之分居狀態，即非被上訴人應負責之事由，上訴人所辯，
尚非可採。從而，被上訴人請求與上訴人離婚，於法有據，應予准許等詞。為其判斷
之基礎。
按有民法第一千零五十二條第一項以外之重大事由，難以維持婚姻者，夫妻之一方得
請求離婚。但其事由應由夫妻之一方負責者，僅他方得請求離婚。同條第二項固定有
明文。惟查，上訴人雖曾有賭博、辱罵被上訴人，及無理取鬧等情，惟上訴人既已書
立悔過書，是否上訴人已改過遷善，原審悉未予調查審認，即以此為其認定兩造婚姻
已生破綻之依據，尚欠允洽。又上訴人辯稱：是口頭趕被上訴人（走），並非真意等
語（見一審卷六○頁正面）；而兩造之子李國榮證稱：（爸爸）沒有阻擋媽媽回家，
她自己有鑰匙開家門等語（見原審卷二五頁正面）。則上訴人是否確有不願被上訴人
返家之情事，猶待查明。再者，被上訴人主張：因房貸利息，徒由伊一人負擔，包含
家用，實已入不敷出，不得已，伊於八十一年間商得上訴人同意，出外另謀他職，並
於八十二年十一月間補立分居協議書……等語（見一審卷七三頁反面）。準此，兩造
分居似為共同謀生之經濟因素所致，是否已因感情不睦致生破綻，尤非無疑。原審未
遑詳查，即為不利於上訴人之判斷，亦屬可議。上訴論旨，執以指摘原判決關此部分
違背法令，求予廢棄，非無理由。
據上論結，本件上訴為有理由。依民事訴訟法第四百七十七條第一項、第四百七十八
條一項，判決如主文。
中      華      民      國    八十七    年     十一     月     十三     日
                              最高法院民事第三庭
                                  審判長法官  范  秉  閣
                                        法官  朱  建  男
                                        法官  曾  煌  圳
                                        法官  許  澍  林
                                        法官  鄭  玉  山
      右正本證明與原本無異
                                              書  記  官
中      華      民      國    八十七    年     十二     月      一      日
